【裁判字號】    98,交抗,2000
【裁判日期】    981113
【裁判案由】    違反道路交通管理處罰條例
【裁判全文】
臺灣高等法院交通事件裁定            98年度交抗字第2000號
抗  告人即  交通部公路總局臺北區監理所
原處分機關
代  表  人  甲○○
受  處分人  乙○○
上列抗告人因受處分人違反道路交通管理處罰條例案件，不服臺
灣板橋地方法院，中華民國98年7月21日所為裁定（98年度交聲
字第1492號），提起抗告，本院裁定如下：
    主  文
原裁定撤銷，發回臺灣板橋地方法院。
    理  由
一、原裁定意旨以原處分意旨略以異議人即受處分人乙○○於民
    國98年3月8日4時14分許，駕駛車號2422-TH號自用小客車，
    行經臺北縣蘆洲市○○路與光榮路之交岔路口時，為警攔停
    後經測得吐氣所含酒精成分為每毫升0.72毫克，有「汽車駕
    駛人酒精濃度超過規定標準（0.55毫克以上）」之違規行為
    ，經臺北縣政府警察局蘆洲分局三民派出所警員當場填製臺
    北縣政府警察局北縣警交大字第C00000000號舉發違反道路
    交通管理事件通知單（下稱舉發通知單）舉發，並移送臺灣
    板橋地方法院檢察署檢察官偵查後向臺灣板橋地方法院聲請
    簡易判決處刑，復經臺灣板橋地方法院以98年度交簡字第13
    65號刑事簡易判決判處拘役30日，如易科罰金，以新臺幣1,
    000元折算1日確定。而原處分機關於98年5月27日以北監自
    裁字第裁40-CO0000000號違反道路交通管理事件裁決書，依
    道路交通管理處罰條例第35條第1項第1款之規定，裁處吊扣
    駕駛執照12個月，並依同條例第24條第1項第2款之規定，施
    以道路交通安全講習，再敘明就罰鍰部分，因經臺灣板橋地
    方法院98年度交簡字第1365號刑事簡易判決判處拘役30日，
    如易科罰金，以新臺幣1,000元折算1日，而無須繳納罰鍰。
    及異議意旨略以伊因母親病危，始飲酒消解壓力，並於酒後
    駕駛車號2422-TH號自用小客車，卻不勝酒力而追撞車號64
    01-QA號自用小客車，然伊已賠償對方並達成和解，而伊係
    以駕駛聯結車為業，如吊扣伊之聯結車職業駕駛執照，將影
    響伊之生計，請求吊扣自用小客車駕照，為此聲明異議，請
    求撤銷原處分云云。按交通法庭認為聲明異議有理由或聲明
    異議雖無理由而原處分不當或違法者，應以裁定將原處分「
    經聲明異議部分」撤銷，並自為裁定，道路交通案件處理辦
    法第20條前段定有明文。查異議人係針對其聯結車職業駕駛
    執照遭吊扣部分聲明表明之旨，有異議人之聲明異議狀1件
    在卷可佐（見原審卷第6頁），足認本件聲明異議範圍為原
    處分關於「吊扣駕駛執照12個月」之部分，是依照上開規定
    ，法院應在此範圍內審理裁定之。異議人乙○○於98年3月8
    日4時25分許，駕駛車號2422-TH號自用小客車，行經臺北縣
    蘆洲市○○路與光榮路之交岔路口時，為警攔停後經測得其
    吐氣所含酒精濃度為每公升0.72毫克而掣單舉發之事實，為
    異議人所不爭執，並有舉發通知單及酒精濃度測定表各1紙
    附卷可稽（見原審卷第9、10頁），是本件異議人為警測得
    其吐氣所含酒精濃度既達每公升0.72毫克，而超過每公升0.
    25毫克之標準，自屬「酒精濃度超過規定標準」，堪認異議
    人確有道路交通管理處罰條例第35條第1項第1款所定「汽車
    駕駛人駕駛汽車經測試檢定酒精濃度超過規定標準」之違規
    行為，殆無疑問。然查汽車駕駛人駕駛汽車經測試檢定酒精
    濃度超過規定標準者，吊扣其駕駛執照1年（另施以道路交
    通安全講習及無須繳納罰緩，惟此等部分並非本件聲明異議
    之範圍，爰不贅述之），道路交通管理處罰條例第35條第1
    項固定有明文，惟該條並未明定其應吊扣駕駛執照之種類，
    故有關吊扣駕駛執照之效力與執行，乃須依同條例第68條規
    定處理，而同條例第68條規定業於94年12月14日修正，並自
    95年3月1日起施行，其修正前原條文規定「汽車駕駛人，因
    違反本條例及道路交通安全規則之規定，受吊扣或吊銷駕駛
    執照處分時，吊扣或吊銷其持有各級車類之駕駛執照」等語
    ，修正後條文則規定「汽車駕駛人，因違反本條例及道路交
    通安全規則之規定，受吊銷駕駛執照處分時，吊銷其持有各
    級車類之駕駛執照」等語，經比較兩者差異，係將原條文中
    之「吊扣或」3字刪除，考其立法過程，修正前之原提案修
    正條文為「汽、機車駕駛人，因違反本條例及道路交通安全
    規則之規定，受吊扣或吊銷駕駛執照處分時，吊扣或吊銷其
    違法或違規當時所駕駛車輛之駕駛執照」等語，交通部雖於
    立法院委員審查會時表達反對意見，認為此修正結果將產生
    如駕駛人以其領有之聯結車、大客車、大貨車駕駛執照駕駛
    小型車，而有違規酒後駕車、肇事逃逸等情時，將無法吊扣
    或吊銷其所持駕駛執照，以達有效處罰與維護道路交通安全
    之目的，然立法者考量因違規而吊扣駕照，不宜連其他如職
    業上、生活上所需之駕照一併吊扣，否則恐影響人民工作及
    生活甚鉅，有失之過酷等情，最終協商通過之道路交通管理
    處罰條例第68條，乃將「吊扣或」3字刪除（參見立法院公
    報94卷48期3430號二冊107至136頁、94卷70期3452號135至1
    41頁），準此以觀，上揭立法者之真意，係汽車駕駛人因違
    反道路交通管理處罰條例及道路交通安全規則之規定而受「
    吊銷駕照」處分時，應一併吊銷其持有各級車類之駕駛執照
    ，惟於受「吊扣」駕駛執照處分時，僅「吊扣」其違規當時
    所駕駛車輛之駕駛執照即可，不能擴大適用而將其所持有各
    級車類之駕駛執照均予「吊扣」，是依立法解釋，道路交通
    管理處罰條例第68條所定「吊扣」駕駛執照之效力與執行，
    均應予以限縮；再衡諸酒醉駕車行為所產生之道路交通往來
    危險，雖不因駕駛車輛種類不同有所差別，惟依其所駕駛車
    輛種類之不同，倘因而肇致交通事故，其所造成之實害結果
    仍會有所差別，在此情況下，倘不論汽車駕駛人可能造成之
    實害結果如何，均一律吊扣其所持有之各類車輛駕駛執照，
    亦有違「相同事件相同處理，不同事件不同處理」之平等原
    則；況「吊扣」汽車駕駛人所持有各級車類之駕駛執照，固
    可達成限制受處分人繼續駕駛自用小客車之目的，惟亦同時
    限制其駕駛其他種車輛之權利，其使用之手段顯已逾所欲達
    到之目的，尤不符比例原則。綜上所述，汽車駕駛人有道路
    交通管理處罰條例第35條第1項第1款所規定之違規行為而吊
    扣其駕駛執照時，僅能吊扣其違規當時違規當時所駕駛車輛
    之駕駛執照，不得再吊扣其所持有與駕駛違規車輛無關之其
    他各級車類駕駛執照（本院暨所屬法院97年法律座談會刑事
    類提案第40號討論暨審查意見參照）。異議人於75年10月6
    日考領小型車普通駕駛執照，復於90年2月12日考領大客車
    普通駕駛執照，並依規定換發大客車普通駕駛執照，又於90
    年8月7日考領大客車職業駕駛執照，而依規定換發大客車職
    業駕駛執照，再於92年9月12日考領聯結車職業駕駛執照，
    同時依規定換發聯結車職業駕駛執照等節，有臺北區監理所
    汽車駕駛人螢幕列印表1紙在卷可參（見原審卷第18頁），
    可知異議人於本件交通違規時，僅持有聯結車職業駕駛執照
    ，亦未持有小型車普通駕駛執照，是原處分機關為本件處分
    之際，自無異議人違規時所駕駛之車輛種類之小型車普通駕
    駛執照可供吊扣，而異議人雖持有聯結車聯業駕駛執照，然
    其本件違規時並非駕駛聯結車，揆諸上揭說明，原處分機關
    自不得援引道路交通管理處罰條例第35條第1項第1款及第68
    條之規定，逕行裁處吊扣異議人僅有之聯結車職業駕駛執照
    。綜上所述，異議人確有於前述時、地，駕駛自用小客車，
    而有「汽車駕駛人酒精濃度超過規定標準（0.55毫克以上）
    」之違規行為，洵堪認定。惟原處分機關漏未斟酌上揭道路
    交通管理處罰條例第68條之修法規範意旨，遽就吊扣駕駛執
    照部分，對異議人為上開裁罰，尚有未當，原審爰將原處分
    關於此部分撤銷，並就此撤銷部分，改諭知不罰。
二、抗告意旨略以有關汽車駕照之類別，依道路交通安全規第53
    條已明確規範為15類，同規則第61條第1項第3款之規定亦確
    立一人一照原則，駕駛執照一經執行吊扣在案，實無第2枚
    汽車駕駛執照可供使用，是以行為人依憑其所領有之較高級
    駕駛執照酒後駕駛較低級類之車輛時，自仍應吊扣其駕駛該
    違規車輛所憑較高級之機車或汽車駕駛執照，始符合道路交
    通安全規則第114條第2款、第53條、第61條第1項及道路交
    通管理處罰條例第35條第1項第1款、第24條第1項第2款、第
    68條之意旨（參照本院97年交抗字第118號裁定）。又按處
    罰酒後駕車行為之立法目的在於駕駛人酒後駕車無法保持清
    晰、正常之判斷，增加交通事故之危險，對於用路人生命、
    身體、財產法益造成極大侵害。故對於酒後駕車行為除科以
    罰鍰及當場移置保管該車外，並吊扣駕駛執照及命接受道路
    交通安全講習。為維護道路使用人生命安全之社會責任，實
    屬維持社會秩序及增進公共利益所必要，尚無違反比例原則
    、正當法律程序，否則無異鼓勵領有較高級駕駛執照之人於
    酒後駕車後，可以肆無忌憚駕駛較低級之車輛，將使前揭條
    例處罰酒後駕車之駕駛人吊扣駕照1年之規定形同具文，異
    議人既持其考領之職業聯結車駕駛執照，作為合法駕駛自用
    小客車之憑證，並於飲酒吐氣含酒精濃度達0.72mg/l，以超
    過規定標準之情形下，仍駕駛前開自用小客車其違規事證明
    確，請撤銷原裁定，維持原處分機關之裁處等。
三、按汽車駕駛人，駕駛汽車經測試檢定酒精濃度超過規定標準
    者，處新臺幣1萬5千元以上6萬元以下罰鍰，並當場移置保
    管該汽車及吊扣其駕駛執照1年；又汽車駕駛人，有第35條
    第1項規定之情形者，應接受道路交通安全講習，道路交通
    管理處罰條例第35條第1項第1款、第24條第1項第2款分別定
    有明文。復按汽車駕駛人飲用酒類或其他類似物後其吐氣所
    含酒精濃度超過每公升0.25毫克或血液中酒精濃度超過百分
    之0.05以上者，不得駕車，道路交通安全規則第114條第2款
    亦有明定。查受處分人乙○○於98年3月8日4時25分許，駕
    駛車號2422-TH號自用小客車，行經臺北縣蘆洲市○○路與
    光榮路之交岔路口時，為警攔停後經測得其吐氣所含酒精濃
    度為每公升0.72毫克而製單舉發之事實，為受處分人所不爭
    執，並有舉發通知單及酒精濃度測定表各1紙附卷可稽（見
    原審卷第9、10頁），是本件受處分人為警測得其吐氣所含
    酒精濃度既達每公升0.72毫克，而超過每公升0. 25毫克之
    標準，自屬「酒精濃度超過規定標準」，堪認受處分人確有
    道路交通管理處罰條例第35條第1項第1款所定「汽車駕駛人
    駕駛汽車經測試檢定酒精濃度超過規定標準」之違規行為，
    殆無疑問。揆諸前揭之法律規定，受處分人之前揭違規行為
    應受罰鍰、吊扣其自用小客車駕駛執照1年、接受道路交通
    安全講習等，而關於吊扣受處分人自用小客車駕駛執照1年
    部分，按汽車駕駛人取得高一級車類之駕駛資格者，應換發
    駕駛執照，並准其駕駛較低級車類之車輛，已領有聯結車駕
    駛執照者，得駕駛大客車、大貨車、代用大客車、大客貨兩
    用車、曳引車、小型車、輕型機器腳踏車，道路交通安全規
    則第61條第1項第1款亦定有明文，確立一人一照之原則，而
    有關應考大貨車普通駕駛執照者，須領有小型車普通駕駛執
    照一年以上之經歷。應考大貨車職業駕駛執照者，須領有小
    型車職業駕駛執照一年以上之經歷。應考大客車普通駕駛執
    照者，須領有大貨車普通駕駛執照一年以上之經歷；或領有
    小型車普通駕駛執照二年以上之經歷，並經立案之駕駛訓練
    機構小型車逕升大客車駕駛訓練結業者。應考大客車職業駕
    駛執照者，須領有大貨車職業駕駛執照一年以上之經歷；或
    領有小型車職業駕駛執照二年以上之經歷，並經立案之駕駛
    訓練機構小型車逕升大客車駕駛訓練結業者。應考聯結車普
    通駕駛執照者，須領有大客車普通駕駛執照一年以上或領有
    大貨車普通駕駛執照二年以上之經歷。應考聯結車職業駕駛
    執照者，須領有大客車職業駕駛執照一年以上或領有大貨車
    職業駕駛執照二年以上之經歷。領有普通駕駛執照滿三個月
    之駕駛人，得報考同級車類之職業駕駛執照，除應具備報考
    之資格外，並應補考職業駕駛執照應考之科目，道路交通安
    全規則第60條第1項第2款第5目至第10目、第3項亦定有明文
    ，且受處分人於原審提出之異議狀亦表明請吊扣自用小客車
    駕駛執照，且原裁定亦認定受處分人於75年10月6日考領小
    型車普通駕駛執照，復於90年2月12日考領大客車普通駕駛
    執照，並依規定換發大客車普通駕駛執照，又於90年8月7日
    考領大客車職業駕駛執照，而依規定換發大客車職業駕駛執
    照，再於92年9月12日考領聯結車職業駕駛執照，同時依規
    定換發聯結車職業駕駛執照等節，有臺北區監理所汽車駕駛
    人螢幕列印表1紙在卷可參（見原審卷第18頁），則受處分
    人是否原領有自用小客車駕駛執照，僅因一人一照之原則，
    因其取得高一級車類之駕駛資格，而換發駕駛執照，乃至換
    發聯結車駕駛執照，而其之自用小客車駕駛執照因而內含在
    內，是依規定受處分人所取得之本件之聯結車職業駕駛執照
    ，是否即內含有自用小客車之駕駛執照在內，是否不能吊扣
    受處分人自用小客車駕駛執照1年而由處分機關註記，使受
    處分人於自用小客車駕駛執照吊扣期間，依規定不得駕駛自
    用小客車，如再駕駛可以依法處罰其無照駕駛，如再有酒駕
    等情形亦可依法吊銷其駕駛執照等，均有研求查明之餘地，
    否則，受處分人如一再開自用小客車酒駕，均不受吊扣或吊
    銷駕駛執照，容易產生脫法行為及不平，且一般僅領有自用
    小客車駕駛執照者，酒後駕駛自用小客車，要被吊扣自用小
    客車駕駛執照及受其他之處罰，吊扣期間，依規定不得駕駛
    自用小客車，如再駕駛可以依法處罰其無照駕駛，如再有酒
    駕等情形亦可依法吊銷其駕駛執照等，而受處分人與之相同
    之違規行為，所造成之危險性，實質上並無差異，僅因一人
    一照原則，而不受吊扣自用小客車駕駛執照之處罰，亦容易
    造成脫法之行為，顯非事理之平，且對於相同案件為不同處
    理，亦有違平等原則，並有違道路交通管理處罰條例第35條
    第1項第1款立法之目的（本院暨所屬法院98年法律座談會刑
    事類提案第20號問題之結論亦可供參考：某甲依法應受之處
    分乃限制其駕駛自用小客車之權利，即應依法諭知吊扣自用
    小客車之駕駛執照，尚不能因受處分人現實上僅持有大貨車
    之駕駛執照，即違背法律規定諭知免罰），是前揭之事項尚
    不無研求查明之餘地，原裁定尚未查明前揭之情前，遽為裁
    定吊扣駕駛執照部分不罰，尚有未洽。又按道路交通管理處
    罰條例第68條規定於94年12月14日修正，修正前該條規定：
    「汽車駕駛人因違反本條例及道路交通安全規則之規定，受
    吊扣或吊銷駕駛執照處分時，受吊扣或吊銷其持有各級車類
    之駕駛執照」，修正後該條規定：「汽車駕駛人，因違反本
    條例及道路交通安全規則之規定，受吊銷駕駛執照處分時，
    吊銷其持有各級車類之駕駛執照」，考其修法過程及修正條
    文，係因修正前之規定將違法或違規駕駛人所持有各級車類
    之駕駛執照一併吊扣或吊銷，失之過酷，對於人民工作與生
    活影響過鉅，有違比例原則，始將「受吊扣處分者，吊扣其
    持有各級車類之駕駛執照」部分之規定予以刪除；又以風險
    製造之立場觀之，酒醉駕車行為製造法所不容許之風險，並
    不因駕駛車輛種類之不同而有所差別，但從風險實現之觀點
    而言，酒醉駕駛車類之不同，對於交通安全衍生之實害結果
    也有所差異，如駕駛人駕駛低一級之車類違反道路交通管理
    處罰條例之規定時，不論其造成之實害結果，一律吊扣駕駛
    人所持有之各類駕照，亦有違平等原則，是駕駛人違反道路
    交通管理處罰條例第35條第1項第1款之規定而受吊扣駕駛執
    照處分時，依修正後同條例第68條文義並參照其修正意旨，
    應僅得吊扣違規或違法當時駕駛車類之駕駛執照，不得吊扣
    駕駛人持有與駕駛違規車輛無關之其他各級車類駕駛執照。
    而上揭修正並未剝奪各交通執法單位適用道路交通管理處罰
    條例時之裁量權，各交通執法單位仍可依駕駛人不同違規情
    狀依法為輕重不同之裁量，僅就擴大吊扣駕照之處分，為限
    縮之修正。且行政機關應依法律而為行政行為，就對人民自
    由權利所為之限制須有法律或經法律授權行政機關訂定之法
    規命令明文規定始得為之，為民主法治國家基本原則之一，
    故對於違反社會性程度輕微之行為，處以罰鍰、沒入或其他
    種類行政罰，雖較諸對侵害國家、社會、個人法益等科以刑
    罰之行為情節輕微，惟本質上仍屬對於人民自由或權利之不
    利處分，其應適用處罰法定主義，仍無不同，為使行為人對
    其行為有所認識，進而擔負其在法律上應有之責任，自應以
    其違反行政法上義務行為時之法律或經法律授權行政機關訂
    定之法規命令有明文規定者為限。查修正後道路交通管理處
    罰條例第68條有關駕駛人受吊扣駕駛執照處分之規定，既不
    再吊扣其持有各級車類之駕駛執照，則原處分機關即不得再
    憑以吊扣其違規車輛以外之駕駛執照，是本件受處分人違規
    時既係駕駛自用小客車，其依法所受之處分應為限制其駕駛
    自小客車之權利，而應吊扣其自小客車駕駛執照，始符修正
    後該條例第68條規定之意旨，抗告人之抗告認應吊扣本件受
    處分人持有之駕駛執照為職業聯結車駕駛執照，尚難認有理
    由（雖抗告人提出本院97年度交抗字第118號裁定做為參考
    ，惟該裁定僅係就該案之見解，尚無從拘束本案），惟抗告
    人就受處分人酒駕之違規行為，認應依道路交通管理處罰條
    例第35條第1項第1款吊扣受處分人之駕駛執照，以維護道路
    使用人生命安全之社會責任，維持社會秩序及增進公共利益
    所等提出之抗告，尚非全無理由，且原裁定亦有前揭之未洽
    ，應由本院將原裁定撤銷，發回原法院更為妥適之處理。
四、依道路交通管理處罰條例第89條，道路交通事件處理辦法第
    26條、刑事訴訟法第413條前段裁定如主文。
中    華    民    國    98    年    11    月    13    日
            刑事第二十三庭  審判長法  官  許宗和
                                  法  官  沈君玲
                                  法  官  潘進柳
以上正本證明與原本無異。
不得再抗告。
                                  書記官  吳鎮鑫
中    華    民    國    98    年    11    月    16    日


司法院資訊處製作；財團法人民間司法改革基金會備份。
